【裁判字號】    88,上訴,1032
【裁判日期】    890425
【裁判案由】    偽造文書等
【裁判全文】
臺灣高等法院臺南分院刑事判決          八十八年度上訴字第一０三二號  Ａ
      上  訴  人  臺灣台南地方法院檢察署檢察官
      上  訴  人
      即  被  告  乙  ○  ○
      選任辯護人  張  天  良  律師
      上  訴  人
      即  被  告  丙  ○  ○
右上訴人因被告偽造文書等案件，不服臺灣臺南地方法院八十七年度訴字第六六三號
中華民國八十八年五月二十六日第一審判決（起訴案號：臺灣臺南地方法院檢察署八
十六年度偵續三字第一號），提起上訴，本院判決如左：
      主      文
原判決撤銷。
乙○○、丙○○、丁○○均無罪。
      理      由
一、公訴意旨略以：被告乙○○於民國（下同）八十年二月間，借款新台幣（下同）
    一百八十萬元予告訴人甲○○，而由告訴人甲○○提供門牌號碼台南縣東山鄉○○路四十五號之建物及其坐落土地，供被告乙○○辦理抵押權設定，以為借款之
    擔保，並共同委託被告丙○○辦理抵押權設定事宜。詎被告乙○○竟夥同被告丙○○、丁○○，基於共同意圖為自己不法所有之犯意聯絡，由被告丙○○、乙○○持空白之十行紙，於八十年二月間某日，在被告乙○○住處，將三十萬元交予
    告訴人甲○○之子吳榮龍，再由吳榮龍於前開空白十行紙第十五行上簽名蓋章後
    ，於同年月十二日，由被告丙○○偽造告訴人甲○○願將前開建物及土地，以一
    百八十萬元售予被告丁○○（即盧絨），並保留一年內買回之權利等內容不實之
    買回契約書後，未經告訴人甲○○同意，即基於概括之犯意，連續擅自盜用告訴
    人甲○○交付被告丙○○保管，用以辦理抵押權設定之印鑑章，蓋於前開土地買
    回契約書、土地登記申請書、買賣所有權移轉契約書上，致生損害於告訴人甲○○，並持前開土地登記申請書、買賣所有權移轉契約書，向台南縣白河地政事務
    所，辦理前開土地及建物所有權移轉登記，致該地政事務所人員因而陷於錯誤，
    於同年三月二十二日，將前開不實之事項登載於土地及建築改良物登記謄本上，
    致生損害於告訴人甲○○及地政機關登記之正確性，並將前開土地所有權予以侵
    吞入己。案經告訴人甲○○訴請偵辦，因認被告三人共犯有刑法第二百十條第一
    項偽造私文書、第二百十七條第一項偽造印章、第二百十四條使公務員登載不實
    公文書、第三百三十五條侵占等罪嫌云云。
二、按犯罪事實應依證據認定之，無證據不得推定其犯罪事實，刑事訴訟法第一百五
    十四條定有明文。又告訴人之指訴，係以使被告受刑事訴追為其主要目的，其立
    場與被告對立，是其指訴是否與事實相符，仍應調查其他證據以資審認，必其指
    訴無瑕疵可指，而就他方面調查又確與事實相符者，始足據為有罪判決之基礎，
    尚難僅以告訴人片面瑕疵之指訴，遽以為認定被告犯罪之依據，亦迭經最高法院
    著有判例在案。公訴人認被告三人犯上開偽造文書等罪嫌，係以告訴人甲○○
    、證人吳榮龍之供述，及買回契約書上甲○○之簽名係被告丙○○所代為，暨有
    台灣省政府警務處刑警大隊，對被告乙○○、丙○○、及證人吳榮龍測謊之鑑驗
    通知書可佐等由為論據。惟訊據被告三人，則均矢口否認有何公訴意旨所指之犯
    行，被告乙○○辯稱：其確有借一百八十萬元予告訴人，系爭買回契約書上所加
    蓋之告訴人印文，亦確屬告訴人之印章，且書立該買回契約書時，告訴人之子吳
    榮龍亦在場見證，並於該買回契約書上簽名蓋章，另移轉登記用之告訴人印鑑證
    明書，亦係告訴人親自領取後，交由代書丙○○辦理，嗣買回期限一年屆期，其
    以存證信函提醒告訴人，若再不付息將喪失買回權，經雙方同意再延展一年，告
    訴人計先後繳付利息十九期，嗣終因告訴人無法續繳利息，其始依買回契約書移
    轉登記予丁○○，該買回契約書、買賣所有權移轉契約書等文件，均屬真正並無
    偽造情事，且係依法辦理，何來犯罪之有等語；被告丙○○亦辯稱：其係代書受
    委託辦理系爭買回契約書等事宜，客觀而言已無與當事人一方串通作弊之必要，
    且書立該買回契約書時，告訴人及伊子吳榮龍均在場，契約內容亦係依當事人雙
    方所談妥之條件據實書立，並依習慣將當事人丁○○（即盧絨）、甲○○之姓名
    寫妥後，始讓雙方閱後蓋章（盧絨之章由乙○○代蓋），而乙○○、吳榮龍因均
    係見證人，故由彼二人自行簽名，其係依法執行代書業務，確無偽造買回契約書
    、買賣所有權移轉契約書等文件之情事等語；被告丁○○則辯稱：其係乙○○之
    女兒，書立系爭買回契約書等文件時其不在場，然乙○○以其名義簽約，於簽約
    前後均有將情對其告知，且於簽約後有將買回契約書交其觀看，其未偽造私文書
    等語。經查本件案情，雖因告訴人與被告雙方各執一詞，針鋒相對而互有爭議；
    惟所應審究者，厥為告訴人究竟有無積欠被告乙○○債務，及雙方所簽立之買回
    契約書、買賣所有權移轉契約書、土地登記申請書等文件，是否真正二情而已。
    茲更詳述如下：
（一）告訴人並不否認有積欠被告乙○○債務，惟堅稱至八十年二月十二日止，共僅
      積欠被告乙○○九十九萬元，固與被告乙○○所主張尚欠一百八十萬元不符。
      第以民間金錢借貸確保債權之方法，一為設定抵押權，二為訂立不動產之買回
      契約書，為保障債權而訂買回契約時，債務人僅將不動產移轉登記為債權人之
      名義，未將不動產交付予債權人使用，由債務人繳納約定之利息，其回贖期間
      即係金錢借用期間，其買賣價金即係借貸本金，債務人備款贖回時，則係清償
      借款時，由房屋承買人將不動產登記還給債務人，此種買回契約本質上係屬民
      法第八十七條第二項虛偽意思表示隱藏他項法律行為之契約，應適用該項法律
      行為之規定，則關於買賣部分之約定雖然無效，其所隱藏之抵押權設定契約應
      有效。卷查本件被告丁○○與告訴人間，就告訴人所有坐落台南縣東山鄉○○
      段三０一之一七號（重測後為東中段二六六號）土地，及其上建號一七二號建
      物（門牌號碼為台南縣東山鄉○○路四十五號），於八十年二月十二日所訂立
      之買回契約書，其上既已載明「總價金新台幣一百八十萬元正，當日全部付清
      」，告訴人並據以按月繳付月息一分五厘合二萬七千元之利息，買回期間一年
      屆滿後，雙方同意延長回贖期間一年，迄八十一年九月十二日，告訴人即未繳
      付利息，又不備款贖回房屋，被告丁○○乃以買賣關係訴請告訴人交付房屋，
      因法院認為買回契約實質上係抵押權設定契約，乃將被告丁○○之訴求駁回，
      嗣被告丁○○改以買回契約書所隱藏之設定抵押契約關係訴求抵押權登記，經
      台灣台南地方法院八十三年度訴字第一一一號、本院八十三年度上字第三七０
      號、最高法院八十四年度台上字第一七四五號，三審認定系爭買回契約形式上
      雖為買回，惟實際上係就原有債務一百八十萬元設定抵押權之行為，而以清償
      期間為清償期之意，雙方間應有設定抵押權之合意，認該買回契約書係屬真正
      ，從而判決告訴人應將上開房地設定一百八十萬元之抵押權予被告丁○○確定
      在案，被告丁○○進而聲請將上開不動產拍賣結果，因稅務機關優先求償大額
      之增值稅，致丁○○受償不足，告訴人尚欠六十九萬七千七百六十九元等情，
      既有各該買回契約書、登記簿謄本、請求履行契約事件民事案卷、判決書、台
      南地方法院八十四年執字第七０二九號民事執行事件分配表等件在卷為憑，則
      依該請求履行契約事件之民事確定判決，不惟認定系爭買回契約書真正，亦認
      告訴人所欠債務為一百八十萬元，是被告乙○○主張簽立買回契約書時，告訴
      人尚欠其一百八十萬元債務，已非無據。
（二）八十年二月十二日在被告丙○○之代書事務所，簽立系爭買回契約書時，同時
      亦簽立買賣所有權移轉契約書、登記申請書，當時除被告丁○○不在場，由被
      告即其父親乙○○在場代為處理外，告訴人及伊子吳榮龍亦均在場，吳榮龍復
      在該買回契約書上以見證人身份簽名各情，非但已為被告乙○○、丙○○迭在
      歷次偵審中供述不移，並有蓋上告訴人印章及證人吳榮龍簽名之該買回契約書
      在卷為證，即證人吳榮龍亦始終直承斯時伊有在場無訛。按辦理土地房屋所有
      權之移轉登記，僅訂立買賣所有權移轉契約書及登記申請書，附加印鑑證明即
      可，本無須另訂買回契約書，訂立買回契約書之主要目的，無非欲使出賣人有
      原價買回土地房屋之機會，是被告乙○○、丁○○苟有侵占告訴人不動產之意
      ，祗須偽造買賣所有權移轉契約書、登記申請書、及印鑑證明即可，根本無須
      畫蛇添足再訂立系爭買回契約書之必要，且縱欲以買回契約書之方式為之，亦
      必隱密偷偷為之，豈有公然再請告訴人之子吳榮龍，在買回契約書上見證簽章
      ，尤以證人吳榮龍自承係國中畢業，於八十二年在買回契約書上簽名時，已年
      滿二十六歲，且係使用支票之商人，豈有於不明買回契約內容下，即冒然簽章
      而使被告不法得逞，況更將系爭買回契約書製作一式兩份，被告乙○○及告訴
      人各執一份之理。
（三）告訴人於八十年二月十二日訂立買回契約書後，自同年三月十二日起，即連續
      按月繳納十九個月，每月二萬七千元之利息予被告乙○○，且於每期繳利息予
      被告乙○○時，均持其所持有保管之該份買回契約書，請被告乙○○在該買回
      契約書上，記明繳納利息之日期，不惟有該買回契約書上之註記足稽，且告訴
      人在上開請求履行契約民事事件，及在本案偵查中亦均不否認該情。據此該買
      回契約書苟係偽造不實，告訴人豈有依約連續繳交十九期利息，復持該買回契
      約書請被告乙○○記載繳納利息日期，而未對被告乙○○興訟告訴偽造文書之
      理，是告訴人於繳付利息期間係確認該買回契約書真正至明。殆告訴人停止付
      息至八十二年八月間，被告丁○○向原審法院提起民事訴訟，請求告訴人交付
      房屋前之同年六月七日，先通知告訴人應交付房屋時，告訴人已積欠九個月之
      利息，房屋價值扣除增值稅及積欠利息後，已不足清償一百八十萬元，告訴人
      不欲買回房屋，意欲拖延交屋。雙方糾紛之初，告訴人就曾與被告丁○○訂立
      買回契約書一事並不爭執，僅爭執實質上未有買賣關係及爭執所借得款項不足
      一百八十萬元，嗣上開請求交還房屋之民事案件繫屬後，告訴人亦未主張買回
      契約書係屬偽造，仍僅就法律見解主張雙方之間未有買賣關係，繼隨民事案件
      一再開庭，被告丁○○另提起民事訴訟要求設定抵押權時，告訴人始在民事庭
      主張未在買回契約書上蓋章，並指被告丁○○等偽造該買回契約書各情，亦迭
      據被告乙○○所陳明，並有各該存證信函、及民事訴訟案件在卷可佐。茲僅就
      其中卷附告訴人於八十二年七月二十一日，對被告丁○○所發東山郵局第二十
      一號存證信函，內中自認「本人於八十年二月十二日，以所有坐落東山鄉○○
      段三０一之一七號建地，連同地上建物即東山鄉○○村○○路四十五號房屋為
      抵押，向台端借款並於兩造所定買回契約書內訂有買回條款‧‧，因台端談及
      買回期滿一事，本人曾經要求再次訂立契約，但不為台端同意，僅要求本人續
      付利息為憑，本人交付利息時，台端之父親乙○○親筆簽名‧‧」等語觀之，
      因告訴人寄該存證信函予被告丁○○時，雙方尚未發生訴訟，所言當較真實客
      觀，據之真相已可大白；再就原審法院八十二年訴字第七四０號，被告丁○○
      請求告訴人遷讓房屋民事案卷觀之，該案進行中法院提示向地政事務所調來之
      系爭所有權移轉契約書及土地登記申請書，予告訴人之訴訟代理人表示意見時
      ，該訴訟代理人就該二文書亦係表示「形式上不爭執」，僅抗辯「甲○○之本
      意在設定抵押權而非買賣」，凡此亦有借調之該案卷筆錄足參，亦係承認各該
      文件均屬真正而無偽造情事，雖該案嗣經判決被告丁○○敗訴，惟並非認買回
      契約書偽造，而係以雙方所訂買回契約本質係屬抵押權設定契約，並非買賣為
      判決理由，仍認定雙方有訂立買回契約書，從而益足認告訴人確有與被告乙○○訂立系爭買回契約書，且亦明知該買回契約書內訂有買回條款無訛。
（四）告訴人及證人吳榮龍雖均稱: 被告等人係持空白十行紙予吳榮龍先簽名蓋章後
      ，始偽填買回契約書內容云云。第以告訴人及證人吳榮龍所言該情，不惟已為
      被告乙○○、丙○○所堅詞否認，且考該買回契約書係連續一貫書寫，段落間
      距分明並無刻意做作情事，衡情已難從文書形式認定係偽造而來，況依前揭所
      論事證，益足認告訴人及證人吳榮龍斯言，並非實情。雖本案於檢察官為偵續
      三偵查進行中，因函請調查局派員測謊未果，繼改請台灣省政府警務處刑事警
      察大隊，對被告乙○○、丙○○、及證人吳榮龍測謊結果，認證人吳榮龍簽名
      之際，該買回契約書係空白十行紙，且甲○○之印鑑並非甲○○自為，簽署買
      回契約書之際甲○○不在場等情，有該局八十六年九月三日省刑大鑑字第二四
      五四號鑑驗通知書一紙，附於偵查卷足稽（見偵續三卷第七十頁）。惟因鑑定
      機關之鑑定報告僅供法院之參考，非有絕對拘束法院之效力，法院仍應依調查
      事證結果獨立判斷。微論該鑑定結果已與上開買回契約書及存證信函之內容不
      符，則該鑑定報告是否可信已非無疑，且原審為此於另案八十七年度訴字第六
      五八號盧陳勤偽造文書一案，再就本案有關買回契約書等案情，囑請法務部調
      查局測謊結果，亦認定被告乙○○、丙○○均未說謊，反而告訴人說謊等情，
      復有該局（８７）陸三字第８７０７８７５３號鑑定通知書一紙，附於本院卷
      足參（見本審一卷第九十三頁），是台灣省政府警務處刑事警察大隊之鑑定結
      果，尚不足採為不利被告等之證據。又告訴人既不否認系爭買回契約書、土地
      登記書、買賣所有權移轉契約書上，所蓋之告訴人印章均係伊之印鑑章，且一
      般人恆將印鑑章自行保管為常態，則告訴人稱於七十七年二月六日向被告乙○○借款後，即將印鑑章一直放在代書即被告丙○○那裡云云（見偵續四號卷第
      六十一頁），又稱曾將印章交付被告乙○○，被告乙○○將之扣留未還云云（
      見營偵字第三０五號卷第六十六頁），或稱八十年二月伊將身分證、印鑑及所
      有權狀交付代書丙○○云云（見偵續三號一卷第二頁），不僅與常情不合，且
      先後供詞亦互不一致，顯係欲推卸在買回契約書上自蓋印鑑章之事實，所杜撰
      之詞，告訴人之印鑑章係告訴人自己保管所蓋，亦明，不容其空言飾詞否認。
      況告訴人為辦理土地與房屋之移轉登記，先後於八十年二月九日及同年月十二
      日，先後兩次親自至戶政事務所申領印鑑證明，亦有該二張印鑑證明申請書影
      本在卷可佐（見本院一卷第九九、一００頁），按該第一張印鑑證明申請書係
      告訴人之筆跡，第二張係被告丙○○代填寫後，由告訴人自己持往申領，益見
      告訴人所稱於七十七年間將印鑑章交付被告丙○○或乙○○保管，俟辦妥本件
      所有權移轉登記後，始取回之主張並非事實。至買回契約書上告訴人之簽名，
      雖由被告丙○○所寫，惟因被告丙○○係本案承辦之代書，其依習慣由其直接
      寫下當事人姓名，再由當事人蓋章，並無不可，要不得憑此即反推認被告等有
      偽造文書之情事。
三、綜上各情，參互觀之，足認被告三人所辯前開各情，尚非不得採信，此外復查無
    其他積極確切證據，足以證明被告三人犯本案等罪，本件不能證明被告三人犯
    罪。原審疏未詳審，遽對被告三人論罪科刑，自有未合。檢察官循告訴人請求提
    起上訴，指摘原判決量刑過輕及諭知緩刑不當，雖非可取；惟被告三人上訴意旨
    ，均否認犯罪，分別指摘原判決不當，則為有理由，應由本院將原判決予以撤銷
    ，改判被告三人均無罪。
四、據上論斷，應依刑事訴訟法第三百六十九條第一項前段、第三百六十四條、第三
    百零一條第一項，判決如主文。
本案經檢察官蘇南桓到庭執行職務。
中    華    民    國      八十九      年      四      月      二十五    日
                                  臺灣高等法院臺南分院刑事第二庭
                                      審判長法官  游    明    仁
                                            法官  蘇    重    信
                                            法官  林    永    茂
右正本證明與原本無異。
如不服本判決，應於判決送達後十日內向本院提出上訴狀，其未敘述理由者並應於提
出上訴狀後十日內向本院補提理由書（應附繕本)。
                              法院書記官  楊    清    旺
中    華    民    國      八十九      年      四      月      二十六    日


司法院資訊處製作；財團法人民間司法改革基金會備份。
